【裁判字號】    97,感重,4
【裁判日期】    971020
【裁判案由】    聲請重新審理
【裁判全文】
臺灣高等法院高雄分院治安法庭裁定       97年度感重字第4號
重新審理
聲請人即
受處分人    甲○○
                    現於臺灣東成技能訓練所執行
上列聲請人因感訓處分案件，不服本院中華民國97年2 月4 日確
定裁定（96年度感抗字第86號），聲請重新審理，本院裁定如下
：
    主  文
本院九十六年度感抗字第八十六號感訓處分裁定應予撤銷。
抗告駁回。
    理  由
一、按諭知感訓處分之裁定確定後，有左列情形之一，認為應不
    付感訓處分者，受感訓處分人，或其法定代理人、配偶，或
    原認定機關，或原移送機關得以書狀敘述理由，聲請原裁定
    確定法院重新審理：七、流氓行為同時觸犯之刑事案件，因
    犯罪嫌疑不足或犯罪不能證明，經檢察或審判機關處分不起
    訴或判決無罪確定，並足以影響裁定之結果者。經查，本件
    重新審理聲請人甲○○因感訓處分案件經本院以96年感抗字
    第86號裁定交付感訓處分確定，又該案流氓行為同時觸犯之
    刑事案件亦經本院以97年度上訴第811 號判決無罪（原審判
    決無罪，檢察官上訴本院，經本院判決上訴駁回，以下稱本
    件刑案），並已於97年10月2 日確定，且核該判決無罪確定
    足以影響上開感訓處分裁定之結果，此經本院調閱該案卷宗
    核閱無誤，並有臺灣高等法院被告前案紀錄表在卷可稽。聲
    請人於知悉上開聲請重新審理之理由後30日內提起本件聲請
    重新審理，經核並無不合，自應重新審理，並撤銷本院96年
    度感抗字第86號裁定，更為裁定如下：
二、本件移送意旨略以：緣陳銘平因其胞弟陳銘宏與陳俊芳、蔣
    介原、李義郎等人前有嫌隙，竟因此心生怨懟，於94年10月
    7 日22時許，陳銘平邀約吳泰誼及另2 名姓名年籍不詳之成
    年男子，共乘吳泰誼所有車號8556-MH 號之自用小客車前往
    屏東縣屏東市○○路129 之1 號『萬花樓卡拉OK店』前，由
    陳銘平手持具有殺傷力之仿BERETTA 廠M9型改造手槍1 枝，
    再以手肘勾住蔣介原肩膀，強押蔣介原上車，欲帶往他處談
    判，並在車上毆打蔣介原（傷害部分未據告訴），以非法方
    法，剝奪蔣介原之行動自由，陳銘平復要求蔣介原以電話邀
    約李義郎等人外出談判。繼於同年月8 日凌晨0 時10分許，
    陳銘平、吳泰誼與李義郎及李義郎所邀集之陳俊芳、蘇廣忠
    在屏東縣屏東市○○路158 號『藍天撞球網咖場』前談判，
    雙方人馬一言不合，談判不成，詎受李義郎、陳俊芳所邀稍
    晚趕至現場助陣之被移送人甲○○，因對陳銘平之言詞不滿
    ，竟萌生殺人之犯意，乃先大喊一聲「跑」，示意己方人馬
    散開，隨即手持中共製12GAUGE 制式霰彈槍1 枝（槍枝管制
    編號0000000000），在距離陳銘平約15公尺處，朝陳銘平方
    向開槍，致陳銘平前額左眉遭子彈擦傷，而倖免於難。陳銘
    平聽聞槍聲後亦不甘示弱，將持有之上揭改造手槍上膛，欲
    改押陳俊芳上車，陳俊芳不從，則手持木器攻擊陳銘平後腦
    ，陳銘平竟回身朝陳俊芳胸部開槍，致陳俊芳受有右胸槍傷
    併中下肺葉貫穿傷及右側血胸併休克等傷害。嗣於94年10月
    17日16時10分許，被移送人甲○○則在李義郎陪同下，前往
    屏東縣屏東市○○路寶建醫院，為警拘捕到案，並於李義郎
    所駕之車輛內起出制式霰彈槍1 枝及具有殺傷力之制式霰彈
    槍子彈4 顆。案經屏東縣政府警察局檢具事證會同法務部調
    查局屏東縣調查處認定為情節重大之流氓，報請上級警察機
    關內政部警政署複審通過後，移送原審法院審理，此有流氓
    調查資料表、複審流氓認定書、不法事證資料等在卷可稽。
三、本件移送意旨所指案發當時，適刑事同案被告陳銘平與陳俊
    芳雙方人馬談判之際，稍晚趕至現場之聲請人即被移送人甲
    ○○持制式霰彈槍朝陳銘平之方向擊發等情，固據證人蔣介
    原、李義郎於本件刑案警詢及偵訊中均曾指證係本件聲請人
    即被移送人甲○○持霰彈槍到場助勢並開槍擊發等情節。然
    查：
    (一)證人蔣介原於第1 次警詢時僅證述：我有聽到有人大喊一
    聲，對方約30人就一哄而散，後來聽到一聲槍響，陳俊芳就
    跑向我並說趕快送我到醫院，我看見陳俊芳右前胸流血等語
    （刑案警卷第25頁），並未提及被告甲○○持槍向陳銘平射
    擊一事，則其嗣後於第2 次警詢時陳稱：甲○○聽到對方陳
    銘平講的話不爽，就拿出1 枝長約50公分之獵槍出來，以大
    約45度角方向射擊一槍云云（本件刑案警卷第32頁），及於
    偵查中具結證述：我聽到甲○○喊跑，他手上持有長槍，大
    家就一哄而散，他朝45度開槍云云（刑案偵查4 卷第103 頁
    ），是否可信，即非無疑。證人李義郎於第1 次警詢時亦僅
    陳述：我們雙方約談了10分鐘左右，就聽到有一槍聲，我立
    即蹲下，趕緊跑到我車子裡面，約10秒，陳俊芳就跑到我車
    內稱他有中槍，我立即載他就醫，我在現場只聽到一聲槍聲
    等語（本件刑案警卷第35、36頁），同樣並未指證被移送人
    甲○○有持槍射擊等情。嗣證人李義郎於第3 次警詢時，先
    則陳稱：甲○○當天有在案發現場，他是騎機車剛好路過，
    見到我才停下來跟我講話的，甲○○沒有持槍在場開槍等語
    ，繼則改稱：當天是甲○○持槍向對方開槍的，甲○○對空
    射擊一發，該槍應該是甲○○拿出來的云云（本件刑案偵查
    4 卷第34、35頁），所述顯有齟齬。再證人李義郎於檢察官
    偵查中證述：我看到甲○○朝陳銘平開槍，甲○○開槍前有
    喊一聲「走開」，然後就「呯」一聲等語（本件刑案偵4 卷
    第21頁），惟其嗣後於本件刑案原審中則具結證稱：我沒有
    看到甲○○開槍云云（本件刑案原審卷2 第342 頁）。證人
    李義郎之證詞反反覆覆而不一致，實難採信。(二)次查，證人
    陳俊芳前於94年10月18日第2 次警詢中證述：於94年10月17
    日在屏東分局偵查隊內時，李義郎要我承認霰彈槍和子彈是
    我的，李義郎說為了他的家庭著想，要我幫忙頂罪，我不知
    道該槍和子彈是何人所有，我和甲○○不認識，所以我不知
    道他有無到場等語（本件刑案偵4 卷第26、27頁）。另證人
    李義郎於94年10月17日第2 次警詢中證述：因為甲○○來找
    我，想了解為何警方要找他，剛好那時陳俊芳想要投案，他
    就說要一起出面說明，所以才坐在我車上，在我車上查獲的
    霰彈槍和子彈是陳俊芳所有，槍擊案發生時，我載陳俊芳至
    寶建醫院就醫後，發現我車子後座踏墊上有一把長槍，我就
    將它放進網球袋內，然後丟棄在我家右前方空地草堆內，後
    來因陳俊芳說要投案，而他因受槍傷行動不便，所以叫我再
    去拿該槍枝出來投案，槍枝不是甲○○帶過去的等語（本件
    刑案偵4 卷第31、32頁）。可見，證人李義郎於案發後，係
    先指證霰彈槍、彈為陳俊芳所有，陳俊芳並已證稱李義郎確
    有要其幫忙頂罪，供承霰彈槍子彈是其所有。嗣後始又改稱
    係被移送人甲○○所有，其先後之陳述迥異，顯有重大瑕疵
    。參以陳俊芳係李義郎之妻舅、蔣介原為陳俊芳之舅舅，為
    其3 人所是認，則其3 人間有血親或姻親關係，於人情之考
    量下，因此證人李義郎嗣後翻異前詞而改以對外人即被移送
    人甲○○等情之指證，難認無推諉卸責之可能，尚難盡信。
    (三)再者，證人李義郎於94年10月18日第3 次警詢中曾供陳：
    我與陳俊芳、蔣介原、蘇廣忠協商後，原本要由蔣介原承擔
    ，但是他答應後隔天不知去向，後來陳俊芳才說他要承擔，
    我才聯絡甲○○到案說明等語（本件刑案偵4 卷第35頁反面
    ）。又證人陳俊芳於94年10月17日第2 次警詢中證述：李義
    郎一直拜託我承認該霰彈槍及子彈是我所有，而且我在醫院
    中行動不便，我舅舅蔣介原也為了此事躲起來不敢待在屏東
    市等語（本件刑案偵4 卷第56頁）。綜上證言以觀，證人李
    義郎、陳俊芳、蔣介原等曾商議，由蔣介原或陳俊芳承擔持
    有霰彈槍、彈及對陳銘平開槍之罪責，至為明確。因此，證
    人蔣介原於警詢及偵查中之對被移送人甲○○之指證，是否
    出於諉過卸責而誣指被移送人甲○○，實非無疑。(四)再查，
    證人李義郎於本件刑案之警詢及原審中均證述被移送人甲○
    ○係騎乘機車抵達案發地點，核與證人即路過案發地點之目
    擊者李宗翰於原審證述之情節相符，是被移送人甲○○所辯
    其騎機車經過案發地點等語即非無據而堪採信。而被害人陳
    銘平於偵查中陳稱：我問陳俊芳為什麼打我弟弟，理論到一
    半時，對方有一個人開車過來，我沒有看見車牌號碼，然後
    就有人拿1 枝長槍出來，那個人就喊「跑」，對方開車來的
    那個人下車後就開槍等語（見本件刑案偵4 卷第7 頁），核
    與被移送人甲○○係騎機車到達現場之情形不合。佐以被害
    人陳銘平係顯遭霰彈槍射殺之人，對於被害之經過，記憶應
    特別深刻，故其上開證述應堪可信，況被害人陳銘平並未指
    訴係被移送人甲○○持槍對其射擊，自難以其陳述遽認被移
    送人甲○○涉有上開流氓非行。況扣案之制式霰彈槍長度約
    為60公分，體積非小，且又係違禁物，並非便利於藏放於機
    車坐墊下方之置物箱內，故系爭霰彈槍是否由騎乘機車之被
    移送人甲○○攜至案發現場，即有可疑。(五)本件查獲涉案霰
    彈槍彈之經過，據證人即承辦員警郭家榮於本件刑案原審證
    述：是陳俊芳、李義郎、甲○○3 人說要投案，所以我們約
    在寶建醫院，他們其中一人開小客車，車上有1 枝獵槍，我
    去後車箱把槍拿出來的，槍是警員拿出來的，查獲照片是在
    分局門口拍的等語（本件刑案原審卷(二)第378 、379 頁），
    並有查扣霰彈槍及子彈之照片6 張在卷足稽（偵4 卷第37-3
    9 頁）。而證人李義郎於本件刑案警詢供承：扣案之霰彈槍
    1 枝及子彈3 顆是在我車上查獲，是我從住處君臨天下大樓
    前草堆取出來投案的，不是甲○○帶去投案的等情（偵4卷
    第31、32頁）。準此，扣案之霰彈槍、子彈係自李義郎之小
    客車後車箱內所取出，應可認定。依查扣時之狀態而言，本
    件涉案之槍彈係在李義郎之持有中，則被告甲○○如何交付
    予李義郎或為何置放於李義郎之車內，均未能從卷內之事證
    或由證人李義郎、蔣介原及陳俊芳之證詞中，得出合理之解
    釋，故不能僅憑證人李義郎、蔣介原前開有瑕疵之指證而據
    為不利於被告甲○○之認定。(六)末佐以卷附之被害人陳銘平
    之急診病歷及傷口縫合照片，僅能證明陳銘平左眉上方受有
    裂傷經醫師縫合，惟被害人陳銘平於本件刑案本院審理中稱
    ：應該不是槍傷，是被陳俊芳用鐵槌打到的等語，則被害人
    陳銘平所受上開傷害，尚不能證明係遭被移送人甲○○槍擊
    所致。又扣案之制式霰彈槍1 枝、子彈4 顆（含自案發地點
    警察拾獲之1 顆）及槍彈鑑定書1 份，至多均僅能證明於案
    發當場有人持具有殺傷力之制式霰彈槍彈並予以擊發等情，
    尚無法作為被移送人甲○○持有上開制式霰彈槍、子彈及持
    槍殺人之證明。又證人李義郎經法務部調查局實施測謊鑑定
    結果，李義郎就案發時其未在現場開槍及本案警方查扣之霰
    彈槍彈非其所有等問題，並無說謊之情緒反應，有法務部調
    查局95年11月30日調科南字第09500540390 號測謊報告書在
    卷可參（原審卷(一)第173 頁）。然此測謊結果，僅能排除證
    人李義郎涉有持有槍彈及殺人未遂之嫌疑，尚不能據此認定
    系爭霰彈槍、彈為被移送人甲○○所有並持以殺人。此外，
    被移送人甲○○於本件刑案訴訟程序中拒絕接受法務部調查
    局測謊，有該局第六處南部通訊中心96年2 月7 日調科南字
    第09600063780 號函在卷可參。惟被移送人甲○○並無證明
    自己無罪之義務，殊不得以被告甲○○拒絕接受測謊，即推
    論其確有本件槍殺人之犯行。(七)綜上所述，證人蔣介原、李
    義郎前後之陳述既有重大之瑕疵，且缺乏補強證據證明與事
    實相符，尚難據為認定被移送人甲○○有上開移送意旨所指
    流氓非行事實之基礎。此外，復查無其他確切之證據足以證
    明被移送人甲○○有何移送意旨所稱之持有槍彈及開槍射擊
    被害人陳銘平之非行事實，即屬不能證明被移送人甲○○有
    流氓非行。
四、況(一)按檢肅流氓條例所稱之流氓，依檢肅流氓條例第2 條之
    規定，除行為人須有該條各款事由外，尚須行為人其行為足
    以破壞社會秩序方足當之，而該條所稱之足以破壞社會秩序
    ，依同條例施行細則第4 條第2 項之規定，係指其行為具有
    不特定性（對不特定人為之，不重視被害人之屬性），慣常
    性（即非突發性之偶然犯），積極侵害性（非自衛式或不作
    為式）而言。又經認定為流氓，得不經告誡，逕行移送管轄
    法院審理者，以情節重大者為限，為檢肅流氓條例第6 條、
    第9 條第1 項所明定。而所謂情節重大，除依檢肅流氓條例
    施行細則第5 條第1 項應審酌各款事項認定外，同條第2 項
    並規定除有該項各款情形外，尚須行為人之行為足以破壞社
    會秩序或危害他人生命、身體、自由、財產者（此觀該條條
    文係規定：有左列行為之一，『足以破壞社會秩序或危害他
    人生命、身體、自由、財產者』，當然為本條例第6 條所定
    之情節重大。其要件甚明），方足認係情節重大，故並非一
    有檢肅流氓條例施行細則第5 條第2 項各款所列之行為（例
    如該條項其餘各款尚包括恃強為人逼討債務、以強暴脅迫手
    段霸佔地盤、敲詐勒索、強迫買賣、欺壓善良等抽象、不確
    定法律概念的概括規定之行為，如何能認一有以強暴脅迫欺
    壓善良、敲詐勒索之行為，如常見之向商家脅迫購買霸王茶
    、糾眾毀壞商家設備並毆人成傷等，即當然屬情節重大之流
    氓），即毋庸審酌行為是否『足以破壞社會秩序或危害他人
    生命、身體、自由、財產者』，而作簡約便宜思考（例如「
    凡持有搶彈者，必屬情節重大流氓」之簡約法要件思考），
    當然一律認為係情節重大之流氓，單純化的一律為交付感訓
    處分之諭知。(二)再者，檢肅流氓條例審認流氓之程序，之與
    一般刑事案件相異，乃在於二者性質相異，「流氓之結眾恃
    強、逞兇欺壓、橫行蔓延、怙惡不悛，為社會不容，惟其劣
    行，使受害者懾於兇殘，懼其報復，只能忍氣吞聲，不敢舉
    發指證」之故。準此，適用檢肅流氓條例之流氓行為，應具
    有前開立法意旨所指之流氓特質，始屬之。否則，上開流氓
    行為與刑法上常業犯、連續犯、累犯等規定將無從區分，其
    定義不免流於空泛，無形中擴大檢肅流氓條例之適用範圍，
    有違前開立法意旨，並非所宜。
五、退一步而言，縱認本件被移送人甲○○有移送意旨所指稱之
    持有槍彈及開槍射擊被害人陳銘平之非行事實，惟其持有槍
    彈期間，並無證據足證其有慣常性的經常持槍攻擊、脅迫不
    特定被害人之積極侵害行為或慣常性的經常提供槍彈供他人
    犯罪，不能以其單純持有槍彈即認具不特定性及積極侵害性
    。又被移送人雖持霰彈槍射擊被害人陳銘平，造成陳銘平前
    額左眉擦傷，然依移送意旨所稱，其持槍射擊係肇因於受邀
    到場與被害人陳銘平等人談判而對陳銘平之言詞不滿，偶發
    衝突所致，行為固屬觸犯刑法，惟審酌其持槍射擊致被害人
    受傷之非行動機、對象特定、危害範圍特定等情狀，應認係
    屬偶發之持有槍彈傷人之單一刑事案件，並不具「不特定性
    」、「慣常性」，而與「流氓」之要件及特性並不相符。
六、是綜上所述，本件被移送人甲○○並無交付感訓處分之原因
    。原審斟酌各情，認本件不能證明被移送人有流氓行為，爰
    為不付感訓處分之裁定，經核尚無不合。抗告人仍執陳詞提
    起抗告，自非可取。本件抗告為無理由，應予駁回。
七、據上論斷，應依檢肅流氓條例第16條第4 項中段、第15條前
    段，裁定如主文。
中    華    民    國    97    年    10    月    20    日
                  治安法庭  審判長法  官  郭雅美
                                  法  官  張意聰
                                  法  官  莊崑山
以上正本證明與原本無異。
本裁定不得再抗告。
中    華    民    國    97    年    10    月    20    日
                                  書記官  葉淑華


司法院資訊處製作；財團法人民間司法改革基金會備份。
